【裁判字號】    96,重訴,415
【裁判日期】    970117
【裁判案由】    塗銷所有權移轉登記
【裁判全文】
臺灣板橋地方法院民事判決             96年度重訴字第415號
原      告  乙○○
                        巷22.
訴訟代理人  陳文松律師
複  代理人  林美治律師
被      告  甲○○
訴訟代理人  魏雯祈律師
            林鈺雄律師
            陳永來律師
            張靜蓉律師
上列當事人間請求塗銷所有權移轉登記事件，經本院於民國97年
1月3日言詞辯論終結，判決如下：
    主  文
被告應將坐落台北縣林口鄉○○段五八之三號土地（應有部分二
分之一）及其上台北縣林口鄉○○段二０七一建號（即門牌號碼
台北縣林口鄉○○村○○○街三十九巷二十二號，應有部分全部
）建物，於民國八十八年八月十六日以買賣為原因而為所有權移
轉登記塗銷。
訴訟費用由被告負擔。
    事實及理由
一、原告主張：原告於民國86年6 月7 日向訴外人謝黃秋滿購買
    坐落台北縣林口鄉○○段第58-3號土地（應有部分1/2） 及
    其上門牌號碼台北縣林口鄉○○村○○○街39巷22號之房屋
    （下稱系爭不動產），並依約支付新臺幣（下同）1,860 萬
    元買賣價金，而於同年6 月26日完成移轉登記，嗣原告於88
    年因故將系爭房地暫時過戶予被告（原告配偶之弟媳），然
    兩造間並無何買賣之事實，僅基於通謀虛偽意思表示而為移
    轉，被告既未支付任何款項，系爭不動產相關文件亦由原告
    保管；稅捐由原告繳納，而房屋亦由原告居住。今原告因有
    急需，有意以系爭不動產向銀行辦理貸款，遂要求被告回復
    登記然為被告所拒，爰依民法第767 條規定提起本訴等情。
    併為聲明：被告應將系爭不動產於88年8 月16日所為所有權
    移轉登記，應予塗銷。
二、被告抗辯：83年間原告之夫即訴外人吳阿泉投資經營五金材
    料等業務之炅陽實業股份有限公司（下稱炅陽公司）虧損負
    債達1 億多元，吳阿泉鑑於其弟謝阿助（即被告之夫）亦係
    經營機車材料批發等相關之五金業務，遂力邀謝阿助擔任照
    陽公司及另一大陸公司（即良騏壓鑄五金制品公司，下稱良
    騏公司）之副董事長，希藉其長才經營前開二公司。嗣於85
    年間謝阿助及吳阿泉在澳底公媽前，於訴外人丁○○、丙○
    ○之見證下，約定由吳阿泉移轉前開二公司25% 持股，以作
    為謝阿助擔任前開公司副董事長之報酬。惟自85年起至94年
    止，謝阿助僅獲公司10% 股份，且未獲分派任何盈餘。故88
    年7 、8 月間吳阿泉提供其妻（即原告）名下所有系爭不動
    產移轉登記至被告（謝阿助之妻）名下，用以擔保尚未移轉
    15% 股份及盈餘分派之債務。現吳阿泉既尚未履行約定，被
    告自不負返還之責任等情。併為答辯聲明：原告之訴駁回。
三、兩造不爭執之事項：
  (一)兩造於88年7 月28日確未就系爭不動產成立買賣契約；同年
    8 月16日所為不動產移轉登記，亦非基於買賣之意思表示合
    致而為。
  (二)系爭不動產現登記於被告名下。
  (三)原告所提出原證1至原證17書證形式為真正。
  (四)被告所提出被證1、2書證形式為真正。
四、按民法第87條第1 項所定之通謀虛偽意思表示，必須表意人
    與相對人均明知其互為表現於外部之意思表示係屬虛構，而
    有不受該意思表示拘束之意，始足當之，故規定此項意思表
    示為無效。此與同條第2 項所定「虛偽意思表示隱藏他項法
    律行為」之隱藏行為，當事人雙方仍須受該隱藏行為拘束之
    情形有間。前者為無效之行為，後者所隱藏之他項行為仍屬
    有效，兩者在法律上之效果截然不同（最高法院78年度台上
    字第1857號判決意旨參照）。經查：
  (一)原告主張，兩造於88年7 月28日就系爭不動產所為買賣契約
    （債權契約）及同年8 月16日所為移轉登記（物權契約）均
    係虛構，此為兩造所明知，故兩造間自始無就系爭不動產成
    立買賣契約之意思表示合致一節，既為被告所不爭執，而可
    認為真正。本件自應由被告就所辯「前開虛偽意思表示實際
    上隱藏信託的讓與擔保契約（即原告之夫吳阿泉對被告之夫
    謝阿助負有移轉25% 公司股份之債務，故將系爭不動產移轉
    登記予被告，供作前開債務之擔保。），雙方仍受該隱藏行
    為拘束」之積極、利己事實負舉證之責。
  (二)關此部分，經依被告聲請傳訊證人丁○○、丙○○為證。經
    證人丁○○（即吳阿泉及謝阿助之大哥）到庭證稱：（85年
    兩造有在祖先大廳時說了些什麼？）當時吳阿泉說公司經營
    不好，要我們這些兄弟一起去做，有股份要給我們，我說我
    只會抓魚，不會做生意，如果我兒子願意去做，我才願意。
    當天在場的人有吳阿泉、謝阿助還有我及我兒子。（後來說
    的情形如何？）後來的事情我都不知道，我也沒有參加。我
    兒子也沒有參加。（當時有說要一起作的人要給股份，是多
    少股份？）好像是20% ，哪家公司我不知道。（當天在場的
    人有沒有說要作？）謝阿助後來有去做，但當天有無答應，
    因為時間已經很久了，我忘記了。（當天有約定多少給謝阿
    助嗎？）有說有參加的兄弟都有，說是一人20% 給我們，我
    說我兒子沒去做，我就不願意。謝阿助有無答應，我已經忘
    記了。（後來當天有任何結論嗎？）當天說的我有聽到，但
    是後來他們如何我不知道，我只是說如果我兒子有去做，我
    才願意。至於吳阿泉、謝阿助如何約定我不知道。（事後你
    有聽過謝阿助說吳阿泉應該給他多少嗎持股嗎？有沒有給？
    ）我不知道。等語。證人丙○○（丁○○之子）則到庭證稱
    ：（85年祖先廳你有無在場？情形如何？）有，講的內容就
    是跟我父親丁○○所說的一樣。（當時說的情形如何？）當
    時說的就是要作的人就有那些股份，沒有作的人就沒有。我
    父親當場問我要不要去做，我說不要。至於是多少股份我不
    知道，時間已經很久了。（謝阿助當天有何表示，他們二人
    間有何約定？）謝阿助當天如何表示我不知道。所以我也不
    知道他們二人間如何約定。（當時吳阿泉講的是哪一家公司
    的持股？）吳阿泉有二家公司，我只知道是二家公司，正確
    名字我不知道。（吳阿泉是否表示有過去幫忙就可以分股份
    ？）是的。（所謂過去幫忙是何意思？是否要拿錢出來？）
    是過去工作，不用拿錢出來。等語。則依證人丁○○、丙○
    ○之證詞，至多僅得證明被告之夫謝阿助嗣後確有至吳阿泉
    的公司幫忙，且85年協談時，吳阿泉確有允諾轉讓公司持股
    等情。然就吳阿泉與謝阿助間實際的約定如何，其等既均稱
    不知悉，單由其等之證詞，並無法為吳阿泉允諾給予謝阿助
    25% 公司股權之佐。遑論，縱吳阿泉確有負欠謝阿助股權移
    轉之債務，亦無法逕為本件被告所抗辯「原告將系爭不動產
    以擔保為由信託移轉予被告」之推論。即被告就所抗辯信託
    契約之意思表示合致等契約構成件事實並未提出任何證據以
    供本院審酌（被告所提出相關證據 (含書證)， 均僅止於證
    明吳阿泉負欠謝阿助股權移轉之債而已，此部分既與本件判
    決之結果無必然之關聯，爰不逐一論列。），經本院調查之
    結果，認被告抗辯：兩造間係基於讓與擔保信託契約關係而
    為系爭不動產之移轉等語，並無可採。
五、綜上，兩造既不爭執系爭不動產於88年間以買賣為由所為債
    權及物權契約均係通謀虛偽意思表示而為，被告復就所抗辯
    該當民法第87條第2 項構成要件事實，無法提出相當之證據
    以證明為真正，準此，原告主張，依民法第87條規定其等就
    系爭不動產所為買賣意思表示（含債權及物權契約）為無效
    ，自屬有據。從而，原告依民法第767 條規定，請求被告塗
    銷已為不動產移轉登記，為有理由，應予准許。
結論：原告之訴為有理由，依民事訴訟法第78條，判決如主文。
中    華    民    國    97    年    1     月    17    日
                  民事第一庭    法  官  黃信滿
以上正本係照原本作成
如對本判決上訴，須於判決送達後20日內向本院提出上訴狀
中    華    民    國    97    年    1     月    17    日
                                 書記官  林月蓉


司法院資訊處製作；財團法人民間司法改革基金會備份。
